【裁判字號】    97,訴,395
【裁判日期】    971021
【裁判案由】    殺人未遂
【裁判全文】
臺灣宜蘭地方法院刑事判決               97年度訴字第395號
公  訴  人  臺灣宜蘭地方法院檢察署檢察官
被      告  丙○○
                    （現在臺灣宜蘭看守所羈押中）
選任辯護人  黃憲男律師
上列被告因殺人未遂案件，經檢察官提起公訴（97年度偵字第
2975號），本院判決如下：
    主  文
丙○○犯重傷未遂罪，累犯，處有期徒刑伍年，扣案之折疊刀壹
支沒收。
    事  實
一、丙○○前因施用毒品案件，經本院於民國94年9月27日，以
    94年度訴字第313號刑事判決判處有期徒刑8月確定；再因施
    用毒品案件，經本院於95年3月3日，以95年度訴字第33號刑
    事判決判處有期徒刑9月確定；另因竊盜、贓物案件，經本
    院於95年6月20日，以95年度易字第133號刑事判決判處有期
    徒刑5月、3月，並定應執行刑有期徒刑6月確定，再與前開
    有期徒刑9月經本院以95年度聲字第510號裁定定應執行刑有
    期徒刑1年3月。上述有期徒刑8月、1年3月接續執行後，於
    96年4月20日假釋出監，於96年12月25日假釋期滿，以已執
    行論。
二、詎丙○○猶不知悔改，於97年8月2日下午3時30分許，在宜
    蘭縣宜蘭市中山公園內，無故取走乙○○所有攤販營業用之
    板子，乙○○見狀欲奪回其板子，2人因而發生爭執、拉扯
    ，於衝突之過程中，丙○○可預見持刀刺向人體胸部內器官
    ，有致生重大不治或難治傷害之危險，仍因盛怒下，認發生
    重傷害結果亦在所不惜，而基於重傷害之犯意，持其所有之
    折疊刀1支猛力刺向乙○○之左腋下，致使乙○○因此受有
    左胸壁穿刺傷併左上肺葉撕裂傷及胸腔內出血之傷害，幸未
    生其他於身體或健康有重大不治或難治之傷害結果，而未遂
    其重傷害犯行。丙○○於傷害乙○○後，將其所有之折疊刀
    丟棄至宜蘭市○○路○段38號對面草叢。嗣經現場民眾報警
    處理，乙○○另送醫急救，丙○○即帶同現場處理員警在宜
    蘭市○○路○段38號對面草叢，起出其所有之折疊刀1支扣案
    。
三、案經乙○○訴由宜蘭縣政府警察局宜蘭分局報請暨乙○○之
    夫蘇進財訴請臺灣宜蘭地方法院檢察署檢察官偵查起訴。
    理  由
壹、程序部分：
一、按被告以外之人於審判外之言詞或書面陳述，除法律有規定
    者外，不得作為證據，刑事訴訟法第159條第1項定有明文。
    本件關於證人丁○○、甲○○、蘇進財於警訊中之陳述，均
    係被告丙○○以外之人於審判外之言詞陳述，為傳聞證據，
    且被告之辯護人就上開供述之證據能力於本院準備及審理程
    序中均提出爭執，復查無得例外取得證據能力之法律依據，
    應認無證據能力，不得採為認定被告有罪之證據。
貳、實體部分：
一、訊據被告固坦承於97年8月2日下午3時30分許，在宜蘭縣宜
    蘭市中山公園內，因與告訴人乙○○發生爭執時，持其所有
    折疊刀1支刺向乙○○之左腋下，致使告訴人乙○○受有左
    胸壁穿刺傷併左上肺葉撕裂傷及胸腔內出血之傷害等情不諱
    ，惟矢口否認有殺人犯行，並辯稱：當天到中山公園是去找
    老闆要工錢，因為喝酒與在公園內玩四色牌的人吵架，伊不
    知道乙○○為何從後面拿棍子打伊，伊拿板子回擋，2人扭
    打一團，有人把伊拉開，伊把板子還給打四色牌的人，後來
    乙○○又拿啤酒瓶追伊，伊拿出刀子要嚇她，不小心就刺到
    她云云。經查：
  (一)關於當日被告與告訴人乙○○在宜蘭市中山公園內發生爭執
    ，於衝突之過程中，被告持折疊刀刺傷告訴人乙○○一節，
    前據告訴人乙○○（參見97年度偵字第2975號卷【下稱偵卷
    】第29頁97年8月6日偵訊筆錄）、證人蘇進財（參見偵卷第
    10頁97年8月3日偵訊筆錄）、甲○○（參見偵卷第13、14頁
    97年8月3日偵訊筆錄）於偵查中先後證述在卷。再於本院審
    理中，告訴人關於當日案發過程詳細證稱：伊經營賣冰的攤
    子，攤子上有1個板子用來遮飲料，公園內有好幾個人向伊
    借板子要玩牌，被告過來靠過去，沒有錢也要賭博，那些人
    不願意讓被告賭，被告就拿走板子，伊想要搶板子回來，被
    告先用板子打伊的額頭的部位，有另外1個人抱住被告，後
    來那個人離開，被告又要拿板子，他們就爭吵，伊拉扯被告
    胸前的衣服，後來有跌倒在地，於起身後，被告從褲子口袋
    拿出1把白色的折疊刀，伊見狀回頭拿棍子，趁伊棍子拿高
    的時候，被告就使用刀子刺伊的左腋下1下等語（參見本院
    卷第83至86頁97年10月7日審判筆錄）；再佐以證人甲○○
    於審理中結證稱：一開始被告騎摩托車過來公園，摩托車停
    下後，走到被害人攤子旁邊，看人家玩四色牌，跟人聊天講
    話，後來看到被告拿1個板子起來，走向市場方向，還沒有
    走出去，到停車場時，被害人就跑過去要搶板子，2個人就
    起衝突在該處拉扯，被告用板子擋被害人，有人出來勸架，
    2個人就分開，被告就把板子拿回去還給被害人，在攤子那
    邊，2個人罵來罵去又起衝突，過沒多久沒事，第3次被害人
    拿瓶子及棍子要打被告，伊看到被告拿1個亮亮的鐵器出來
    ，閃一下，2個人就分開，而各次衝突之間，大概隔1、2 分
    鐘，期間2個人還是有繼續互罵，現場有人在喊不要這樣，2
    個人本來要分開時，警察剛好來了就站在被告旁邊，乙○○
    站在攤子上講話，有人看到乙○○流血，就叫救護車等語（
    參見本院卷第87至91頁97年10月7日審判筆錄）。除告訴人
    乙○○當日於衝突過程中，另持有酒瓶一節，證人甲○○所
    述與被告辯詞相符外，綜以告訴人乙○○、證人甲○○前開
    證述，當日衝突發生之原因，係被告欲強取告訴人乙○○板
    子，致告訴人乙○○為奪回木板，2人因此發生口角糾紛，
    並進而發生肢體衝突，於衝突之過程中，告訴人乙○○手持
    木棍、酒瓶，被告則持折疊刀，被告再於衝突中持刀刺傷告
    訴人乙○○等情堪以認定。
  (二)本件告訴人乙○○遭被告持刀攻擊後，受有左胸壁穿刺傷併
    左上肺葉撕裂傷及胸腔內出血之傷害，有國立陽明大學附設
    醫院診斷書1紙在卷可稽（警蘭偵字第00972103068號卷【下
    稱警卷】第28頁），及國立陽明大學附設醫院97年10月2日
    97 陽大附醫歷字第0970006181號函檢送告訴人乙○○就醫
    摘要回覆單、急診病歷、出院病摘、護理紀錄、手術紀錄影
    本等件在卷可佐（本院卷第63至75頁），告訴人乙○○當日
    於醫院急診之過程，依前開就醫摘要回覆單所載：「乙○○
    51歲女性，97年8月2日下午3時43分送至本院，左腋下刀穿
    刺傷胸腔外科醫師會診後入手術室治療，發現穿刺傷深及肺
    臟併左側胸腔內出血，經開胸修補-止血後，轉入加護病房
    ，97年8月4日轉至一般病房，97年8月19日出院。」，且於
    送醫急救過程中，一度經該院出具病危通知單（警卷第29頁
    ），足見告訴人乙○○所受傷勢之嚴重。再以告訴人乙○○
    所受傷勢為穿刺傷，傷口深及肺臟，依其傷口研判，應係被
    告持刀朝告訴人乙○○左腋下突刺所致，而非持刀揮舞時劃
    傷所致。
  (三)而按刑法上殺人未遂罪與傷害罪之最主要區別在於行為人主
    觀犯意之不同，行為人除蓄意戕害他人之生命已臻明確外，
    仍須由行為人行為時之客觀情狀，以認定其犯意之所在。換
    言之，行為人事前之仇隙是否足以引起其殺人之動機，行為
    當時之手段是否猝然致被害人難以防備，攻擊時之力勁是否
    猛烈足資使人斃命，被害人之傷勢如何，攻擊後之後續動作
    是否意在取被害人性命等，均足據為論斷行為人內心主觀之
    犯意，究為殺人抑係傷害之標準。本件告訴人乙○○與被告
    素無仇怨，當日係因偶然爭奪木板而引致糾紛，雙方於爭執
    之過程中，總計前後3次肢體衝突，於第3次衝突中，被告僅
    持刀刺向告訴人乙○○1次，且於傷害告訴人乙○○後，隨
    即主動罷手未再繼續攻擊，雖告訴人乙○○所受傷勢嚴重，
    但觀諸被告行兇之動機、手段與態度，尚難僅憑告訴人乙○○所受之傷勢，即認定被告主觀上有殺人之故意。惟告訴人
    乙○○傷害處位於左腋下，傷口深達肺臟，而人體胸腔內有
    心臟、肺臟等重要器官，如有受創極易引致重大傷害，可從
    本件告訴人乙○○受傷急救後，醫院一度出具病危通知單可
    知，被告持刀刺向告訴人乙○○胸部，其主觀上可見有重創
    他人身體，以致造成重大不治或難治傷害之重傷害故意，是
    被告辯稱係於衝突過程中，不小心傷害告訴人乙○○云云，
    顯不足採。惟告訴人乙○○經醫療救護後，已漸痊癒，未有
    重大不治或難治之傷害，有前揭醫院病歷1份可參，是被告
    重傷害犯行應屬未遂，亦同堪認定。
  (四)被告再辯稱當日係於告訴人乙○○分持棍子、酒瓶攻擊時，
    為保護自身安全而持刀反擊云云。按刑法上正當防衛之成立
   ，以具現在不法之侵害，並出於防衛意思為前提。本件事故
    起因於被告擅自拿取告訴人乙○○之板子，於告訴人乙○○
    欲索回板子時，因而發生多次爭執與衝突，惟被告先以板子
    回擋攻擊告訴人乙○○，以致告訴人乙○○最後持木棍、酒
    瓶攻擊被告時，被告再持刀刺向告訴人乙○○，堪認被告與
    告訴人乙○○係於爭執中，進而互毆，惟衡之一般社會經驗
    法則，互毆係屬互為攻擊之傷害行為，縱令一方先行出手，
    而還擊之一方在客觀上茍非單純對於現在不法之侵害為必要
    排除之反擊行為，因其本即有傷害之犯意存在，則對其互為
    攻擊之還手反擊行為，自無主張正當防衛權之餘地。本件衝
    突之初，肇因被告擅自拿取他人之物，於告訴人乙○○索回
    時，被告不但未予交還，甚至與告訴人乙○○爭執衝突中，
    進而持刀刺傷告訴人乙○○，被告之行為顯非出於防衛自身
    安全之意，而與正當防衛之構成要件有間，是被告此部分之
    辯解顯非可採。
  (五)綜上所述，本件事證明確，被告前開所辯顯不足採，其傷害
    犯行堪以認定，應依法論科。
二、被告以重傷害之犯意傷害告訴人乙○○，雖未達重傷害之結
    果，核其前開所為，係犯刑法第278條第3項、第1項重傷未
    遂罪。被告已著手於傷害行為之實行，而未致重傷之結果，
    為未遂犯，依刑法第25條第2項減輕其刑。公訴意旨認被告
    係犯刑法第271條第2項、第1項殺人未遂罪，尚有未洽，惟
    其基本事實同一，經本院諭知變更後之罪名，自應予審理，
    並變更其起訴法條。查被告前因施用毒品案件，經本院以94
    年度訴字第313號刑事判決判處有期徒刑8月確定，再因施用
    毒品案件，經本院以95年度訴字第33號刑事判決判處有期徒
    刑9月確定，另因竊盜、贓物案件，經本院以95年度易字第
    133號刑事判決判處有期徒刑5月、3月，並定應執行刑有期
    徒刑6月確定，再與前開有期徒刑9月經本院以95年度聲字第
    510號裁定定應執行刑有期徒刑1年3月，上述有期徒刑8月、
    1年3月接續執行後，於96年4月20日假釋出監，於96年12 月
    25日假釋期滿，有卷附臺灣高等法院被告前案紀錄表可按，
    其受有期徒刑之執行完畢，5年內再犯法定刑有期徒刑以上
    之本罪，為累犯，依法加重其刑，又被告上開傷害罪名，同
    時有加重減輕事由，依刑法第71條第1項規定先加後減之。
    爰審酌被告僅與被害人為爭奪板子，竟於爭執過程中，持刀
    傷害被害人，依其犯罪之動機、目的、被害人所受傷害之程
    度，及犯罪後猶飾詞卸責等一切情狀，量處如主文所示之刑
    ，以示懲儆。扣案之折疊刀1把，係屬被告所有，且供其犯
    罪所用之物，依法宣告沒收。
據上論斷，應依刑事訴訟法第299條第1項前段、第300條，刑法
第278條第3項、第1項、第25條、第47條第1項、第38條第1項第2
款，判決如主文。
本案經檢察官郭欣怡到庭執行職務
中    華    民    國    97    年    10    月    21    日
                  刑事第四庭審判長法  官  謝佩玲
                                  法  官  陳嘉年
                                  法  官  辜漢忠
以上正本證明與原本無異。
如不服本判決應於收受本判決後10日內向本院提出上訴書狀，並
應敘述具體理由。若未敘述理由者，應於上訴期間屆滿後20日內
向本院補提理由書狀(均須按他造當事人之人數附繕本)。
                                  書記官  許麗汝
中    華    民    國    97    年    10    月    22    日
附錄本案論罪科刑法條：
刑法第278條
使人受重傷者，處 5 年以上 12 年以下有期徒刑。
犯前項之罪因而致人於死者，處無期徒刑或7年以上有期徒刑。
第 1 項之未遂犯罰之。


司法院資訊處製作；財團法人民間司法改革基金會備份。
